【裁判字號】    98,簡上,164
【裁判日期】    990811
【裁判案由】    拆屋還地
【裁判全文】
臺灣臺南地方法院民事判決             98年度簡上字第164號
上  訴  人  乙○○
訴訟代理人  甲○○
被  上訴人  丁○○
訴訟代理人  丙○○
上列當事人間請求拆屋還地事件，上訴人對於中華民國98年9月
22日本院臺南簡易庭98年度南簡字第659號第一審判決提起上訴
，經本院於民國99年7月28日言詞辯論終結，判決如下：
    主  文
上訴駁回。
第二審訴訟費用新臺幣壹仟陸佰陸拾伍元由上訴人負擔。
    事 實 及 理 由
一、被上訴人起訴主張：坐落台南縣歸仁鄉○○○段三小段341-
    4地號土地（下稱系爭土地）為被上訴人所有，上訴人則為
    系爭土地之鄰地即台南縣歸仁鄉○○○段三小段340地號土
    地（下稱鄰地）所有權人；惟上訴人所有該鄰地之地上建築
    物竟逾越其所有土地之範圍，無權占用被上訴人所有系爭土
    地如附圖所示斜線部分面積16.2平方公尺，被上訴人爰依民
    法第767條規定，請求上訴人拆除上開無權占有系爭土地之
    地上物，並將土地返還原告。至上訴人抗辯其所有鄰地上之
    建物，乃由前手即訴外人楊俊明買受，被上訴人曾同意訴外
    人楊俊明越界建築，而主張民法第796條之權利，然被上訴
    人上開所言非實，且本事件與越界建築有別，無民法第796
    條適用餘地。原審判決並無違誤，應予維持；並聲明：上訴
    駁回。
二、上訴人則以：
（一）上訴人於98年2月5日向本院民事執行處標得訴外人楊卓玉
      梅所有之前揭鄰地，及鄰地上訴外人楊俊明所有建物門牌
      號碼台南縣歸仁鄉○○路○段111巷16號、訴外人戊○○
      所有之台南縣歸仁鄉○○路○段111巷18號二建物，並於
      同年2月12日完成所有權移轉登記，其後上訴人並未進行
      任何建物之增建或改建，自無無權占用系爭土地之情。又
      系爭土地及鄰地本為被上訴人之楊氏家族所有，被上訴人
      與鄰地原所有人戊○○係堂兄弟，嗣經數次重劃及分割後
      ，被上訴人取得系爭土地，訴外人戊○○則取得鄰地，並
      登記為戊○○之妻楊卓玉梅所有。其後土地又經重劃分割
      ，因被上訴人所有之系爭土地與公路並無適宜之聯絡，需
      經過鄰地面積約25平方公尺，故於84年間訴外人戊○○之
      子楊俊明在鄰地上興建鋼筋混凝土之三層樓建物，門牌號
      碼為台南縣歸仁鄉○○路○段111巷16號房屋時，乃與被
      上訴人合意，由訴外人戊○○家族同意被上訴人就鄰地中
      約25平方公尺土地行使袋地通行權；被上訴人則同意訴外
      人楊俊明於建物起建時使用系爭土地如附圖所示斜線部分
      ，作為使用袋地權之補償。訴外人楊俊明於84年在系爭土
      地建築房屋時，被上訴人即已知情，卻於14年之後，於上
      訴人依法取得鄰地及建物所有權始行主張權利，依民法第
      796條「土地所有人建築房屋逾越疆界者，鄰地所有人如
      知其越界而不即提出異議，不得請求移去或變更其房屋。
      」規定，及其立法意旨「土地所有人建築房屋，遇有逾越
      疆界之時，鄰地所有人如知其越界，應即提出異議，阻止
      動工興修。若不即時提出異議，俟該建築完成後，始請求
      移去或變更其建築物，則土地所有人未免損失過鉅，姑無
      論鄰地所有人是否存心破壞，有意為難，而於社會經濟，
      亦必大受影響被上訴人應不得請求上訴人拆除房屋返還土
      地。」，被上訴人已不得請求上訴人拆屋還地；且鄰地上
      建物占系爭土地16.2平方公尺部分，係屬房屋一部分，並
      有樑柱與牆壁，拆處定影響整棟建物，安全堪慮，原審判
      決上訴人拆屋，顯然有誤，應予廢棄等語置辯；並聲明：
      （1）原判決廢棄。（2）廢棄部分，被上訴人第一審之訴
      駁回。
三、經查，
（一）系爭土地為被上訴人所有，為兩造所不爭執，並有土地登
      記謄本在卷可按；而上訴人所有鄰地上建物，即門牌號碼
      台南縣歸仁鄉○○路○段111巷16號建物（下稱系爭建物）
      占有系爭土地如附圖所示斜線部分面積，並有原審98年7
      月6日勘驗筆錄及台南縣歸仁地政事務所土地複丈成果圖
      附卷可稽，自堪信實，是上訴人所有鄰地上之系爭建物，
      占用被上訴人所有之系爭土地如附圖所示斜線部分之面積
      甚明。
（二）上訴人雖辯稱系爭建物占用被上訴人所有之系爭土地部分
      面積，乃緣於系爭建物前所有人即訴外人楊俊明之父親戊
      ○○經被上訴人同意所為，並非無權占用云云；然查上訴
      人未能舉證以實其說，且證人戊○○亦到庭證稱未經被上
      訴人同意（參本院卷第94頁反面），上訴人前揭所辯，顯
      無足取。又系爭建物占用系爭土地如附圖所示斜線部分，
      乃屬「增建」，且有本院95年度執字第30150號民事執行
      事件囑託台南縣歸仁地政事務所繪製有複丈成果圖、本院
      97年度執字第80792號民事執行事件98年2月5日拍賣公告
      附表備註欄第7點為憑；另經原審向台南縣歸仁鄉公所調
      取前揭建物申請建築執照相關資料，顯示該建物僅以鄰地
      即台南縣歸仁鄉○○○段三小段340地號土地為建築基地
      ，益徵其為「增建」之實。則參最高法院67年台上字第
      800號判例要旨：「民法第796條所定鄰地所有人之忍受義
      務，係為土地所有人所建房屋之整體，有一部分逾越疆界
      ，若予拆除，勢將損及全部建築物之經濟價值而設。倘土
      地所有人所建房屋整體之外，越界加建房屋，則鄰地所有
      人請求拆除，原無礙於所建房屋之整體，即無該條規定之
      適用。」，本件系爭建物越界增建部分，並非系爭建物之
      整體，無民法第796條之適用餘地，上訴人另以系爭建物
      越界建築，援引民法第796條置辯，自難認有理由。
（三）綜上，上訴人既有無權占用被上訴人系爭土地之實，復無
      民法第796條之適用，從而被上訴人依民法第767條第1項
      「所有人對於無權占有或侵奪其所有物者，得請求返還之
      。對於妨害其所有權者，得請求除去之。」之規定，請求
      上訴人拆除系爭土地如附圖所示斜線部分之系爭建物，並
      將土地返還被上訴人，洵屬有據。原審為上訴人敗訴之判
      決，尚無不合，上訴意旨指摘原判決不當，求予廢棄改判
      ，顯無理由，應予駁回。
四、本件事證明確，兩造其餘攻擊防禦方法，經核與本判決不生
    影響，爰不逐一論述。
五、末按訴訟費用，由敗訴之當事人負擔；且法院為終局判決時
    ，應依職權為訴訟費用之裁判，民事訴訟法第78條、第87條
    第1項分別定有明文。本件訴訟費用為新臺幣1,665元，應由
    敗訴之上訴人負擔，爰併予確定應負擔之訴訟費用額如主文
    第2項所示。
六、據上論結，本件上訴為無理由，依民事訴訟法第436條之1第
    3項、第449條第1項、第78條、第87條第1項，判決如主文。
中    華    民    國    99    年    8    月    11    日
                  民事第二庭  審判長  法  官  林念祖
                                      法  官  田玉芬
                                      法  官  魏玉英
以上正本係照原本作成。
本件不得上訴。
中    華    民    國    99    年    8    月    11    日
                                      書記官  蔡曉

司法院資訊處製作；財團法人民間司法改革基金會備份。
